【裁判字號】    94,訴,673
【裁判日期】    950530
【裁判案由】    塗銷所有權移轉登記
【裁判全文】
臺灣士林地方法院民事判決               94年度訴字第673號
原      告  乙○○
訴訟代理人  陳國雄  律師
複代理人    甲○○
被      告  丙○○
訴訟代理人  張家豪  律師
上列當事人間塗銷所有權移轉登記事件，本院於95年5 月17日言
詞辯論終結，判決如下：
    主      文
被告應將台北縣八里鄉○○里○段渡船頭小段六七五之二地號土
地，權利範圍二分之一，於民國七十二年九月一日所為之所有權
移轉登記，予以塗銷。
訴訟費用由被告負擔。
    事實及理由
甲、程序方面：
    按訴狀送達後，原告不得將原訴變更或追加他訴。但請求之
    基礎事實同一者，不在此限，民事訴訟法第255 條第1 項第
    2 款定有明文。所謂「請求之基礎事實同一」，係指變更或
    追加之訴與原訴之主要爭點有其共同性，各請求所主張之利
    益在社會生活上可認係屬同一或關連之紛爭，而就原請求之
    訴訟及證據資料，於繼續審理時，在相當程度範圍內具有同
    一性或一體性，得期待於後請求之審理予以利用，俾先後兩
    請求得在同一程序中一併解決，避免重複審理者，自屬之（
    最高法院90年台抗字第287 號裁定要旨參照）。本件原告原
    主張兩造間就台北縣八里鄉○○里○段渡船頭小段675- 2地
    號、權利範圍2分之1土地（下稱系爭土地）之買賣契約為無
    效，被告未依法取得系爭土地之所有權，原告爰依民法第76
    7 條物上請求權，請求被告塗銷系爭土地之所有權移轉登記
    ；嗣追加主張因系爭675-2 地號土地之買賣契約為無效，被
    告受有系爭675-2 地號土地登記於其名下之利益，原告亦得
    依民法第179條不當得利返還請求權，請求被告塗銷系爭67
    5-2 地號土地之所有權移轉登記。原告前後聲明雖屬相同，
    惟訴訟標的不同，應屬訴之追加，然二者之訴訟及證據資料
    在相當程度內具有同一性，揆諸前開說明，原告追加之新訴
    與原訴間之基礎事實即屬同一，無庸經被告同意，應予准許
    ，合先敘明。
乙、實體方面：
  一、原告起訴主張：原告前於民國72年8 月15日同時將台北縣
      八里鄉○○里○段渡船頭小段675 地號（地目：林）及系
      爭675-2 地號土地（地目：旱）應有部分均2分之1兩筆土
      地出售予訴外人丁○○，因丁○○不具有自耕農身分，受
      當時法令限制，無法登記為旱地之所有權人，故除675 地
      號為林地，得移轉登記為丁○○所有外，系爭土地為旱地
      ，丁○○乃委請具備自耕農身分之被告為名義人，與原告
      訂立買賣契約書，全部價金均由丁○○支付，實際的買受
      人係丁○○，嗣兩造間關於系爭675-2 地號土地之買賣契
      約被臺灣高等法院92年度上字第555 號、最高法院94年度
      台上字第907 號民事判決認定為無效，被告未依合法、有
      效之物權行為取得系爭675- 2地號土地所有權，原告仍為
      系爭675- 2地號土地之所有權人，為此，爰依民法第767
      條規定，請求被告塗銷系爭675- 2地號土地之所有權移轉
      登記；又系爭675- 2地號土地之買賣契約既為無效，被告
      亦受有系爭675- 2地號土地登記於其名下之利益，原告亦
      得依民法第179 條不當得利返還請求權，請求被告塗銷系
      爭675- 2地號土地之所有權移轉登記，且至兩造買賣契約
      經法院認定為無效時，原告方得行使不當得利返還請求權
      ，是亦無時效消滅之情形等語，並聲明：被告應將台北縣
      八里鄉○○里○段渡船頭小段675- 2地號土地，權利範圍
      2分之1，於72年9月1日所為之所有權移轉登記，予以塗銷
      。
  二、被告辯稱：被告為系爭675- 2地號土地買賣契約之當事人
      ，系爭買賣契約書中約定之價金，一部分係因原告之配偶
      向被告借款，無力償還，原告乃將系爭土地折價出售與被
      告，用以抵銷債務；不足部份雖由丁○○簽發3張支票支
      付，惟其資金仍係被告所出，因被告無支票存款帳戶，為
      使資金之流向得以明確，方由被告以現金交付丁○○，再
      由丁○○存入其帳戶開立支票付款。兩造間所簽立之系爭
      土地買賣契約書為有效。原告主張本院91年度訴字第690
      號、臺灣高等法院92年度上字第555號、最高法院94年度
      台上字第907號民事判決，認定系爭土地實際買受人係丁○○，並認定買賣契約無效云云，然查，前開判決是指丁○○與原告間之不動產債權買賣契約無效，與物權移轉行
      為無涉。被告係基於有效之物權行為取得系爭土地之所有
      權，基於物權行為之無因性，物權行為之效力不受原因債
      權行為之影響，被告自為系爭675- 2地號土地之正當所有
      權人，原告自無對被告主張民法第767條物上請求權之理
      。另被告係基於有效之買賣契約而取得系爭土地所有權，
      亦無何無法律上原因而受有利益之情，況原告稱其受有須
      將所受領自丁○○之款項返還之損害，被告受有系爭土地
      之登記利益云云，並未舉證其已返還款項予丁○○因而受
      有損害；亦未說明原告受有損害與被告受有利益間有何直
      接因果關係，自不得依民法第179條不當得利返還請求權
      向被告請求，更何況原告之不當得利返還請求權，亦已罹
      於時效消滅，是原告之請求為無理由云云，並聲明：請求
      駁回原告之訴。
  三、兩造不爭執之事實：
    (一)被告與丁○○為翁婿關係。
    (二)坐落台北縣八里鄉○○里○○段渡船頭小段675地號及系
      爭675- 2地號土地應有部分各2分之1，2筆土地於72年8月
      14日以前原係登記為原告所有。
    (三)上開675 地號為林地，675-2地號為旱地。
    (四)72年8 月14日原告與被告以各自之名義簽定買賣契約，買
      受上開2 筆土地，買賣之部分價金由丁○○以丁○○名義
      開立3 張支票支付。
    (五)72年8 月14日買賣契約成立當時，丁○○不具自耕農身分
      ，被告具有自耕農身分。
    (六)上開675 地號是林地，買賣應有部分2分之1是登記在丁○○名下。
    (七)上開675-2地號是旱地，買賣應有部分2分之1 是登記在被
      告名下。
    (八)丁○○訴請被告返還信託登記物事件，本院91年度訴字第
      690 號、台灣高等法院92年度上字第555 號、最高法院94
      年度台上字第907 號事件，業經判決確定。
  四、本件兩造之主要爭執點為：(一)系爭土地買賣契約之實際買
      受人究為何人？(二)如果買受人為丁○○時，系爭675-2 地
      號土地買賣契約之效力為何？原告請求被告塗銷系爭675-
      2地號土地所有權登記有無理由？核先審酌如下：
    (一)系爭土地買賣契約之實際買受人究為何人？
      1.查本件675及系爭675-2地號土地2筆土地買賣契約雖由
        兩造所簽訂，有不動產買賣契約書在卷可稽（見本院卷
        第57頁），惟證人丁○○於本院95年5月17日證稱：「
        因為我有借錢給原告，原告無法還錢，我跟原告約定把
        土地賣給我，中間價差我補差價給他。原告知道我沒有
        自耕農身分，沒有辦法過戶，原告簽約當時就知道我借
        用被告名義來簽約」（見本院卷第100至103頁）等語，
        核與原告起訴稱係丁○○借用系爭買賣契約成立時具有
        自耕農身分之被告名義簽訂買賣契約之情相符。
      2.次查，本件土地買賣總價金為4,694,800 元，買受人係
        以前台北市銀行北投分行為付款人、72年8 月15日期、
        支票號碼0000000號、面額60萬元、72年8月16日期、支
        票號碼0000000號、面額120萬元及72年8 月20日期、支
        票號碼0000000號、面額180萬元，合計360 萬元之支票
        3張支付價金，至尾款1,094,800元，則約定俟過戶登記
        完畢後付清，此於系爭買賣契約書記載甚明，並有該3
        紙支票在卷可憑（見本院卷第104頁），且證人即撰寫
        本件買賣契約之代書林文隆於本院91年度訴字第690號
        事件審理中證稱：「買方簽約當日有支付3張共360 萬
        元之支票，買賣契約書上有記載，支票付款銀行、號碼
        、金額、日期都由我寫的」等語（見該案一審卷第64頁
        ），系爭買賣契約價金確由丁○○以上開支票支付，並
        為被告所不爭執。此外，丁○○於本院91年度訴字第69
        0號事件中主張買賣價金尾款1,094,800 元係以原告100
        萬元借款之本息扣抵等情，亦與原告於該事件中證稱因
        向丁○○之妻借款無法清償，故出賣含系爭土地在內之
        2筆土地抵償欠款，買賣價金除上開3張支票合計360 萬
        元外，尾款1,094,800 元亦已收受清楚等語相符（見該
        案一審卷第78頁），益見含系爭土地在內之2 筆土地買
        賣價金確係丁○○所支付。
      3.被告雖辯稱買賣價金雖由丁○○簽發3 張支票支付，惟
        其資金仍係被告所出，因被告無支票存款帳戶，為使資
        金之流向得以明確，方由被告以現金交付丁○○，再由
        丁○○存入其帳戶開立支票付款云云。惟本件買賣價金
        之支付並無須以支票支付之約定，倘被告確有現金，則
        以之支付價金即可，若為使資金之流向得以明確，則以
        匯款方式亦可，何必先存入丁○○之支票存款帳戶，再
        由丁○○簽發支票支付而多此一舉？且被告於本院91年
        度訴字第690 號事件審理中辯稱：「當初乙○○太太與
        被告為親戚關係，因其對被告負有債務，遂以土地折讓
        與被告，原告（即丁○○）縱有出資，亦係其本身應有
        部分之價金，或暫代被告為部分之出資，並不能以此認
        兩造間有信託關係存在」（見該案一審卷第70頁）、「
        本件系爭土地確為被告向訴外人乙○○所購買，並非原
        告（即丁○○）購買後再藉被告之名為信託，依前揭實
        務見解意旨，並不能以原告（即丁○○）有出資即得認
        為兩造間有信託關係存在，蓋出資之原因甚多，有出於
        借貸，有出於贈與，亦有債務承擔之原因，而兩造間又
        為岳父、女婿關係，原告（即丁○○）為其出資亦為正
        常之事」（見該案一審卷第92頁）、於台灣高等法院92
        年度上字第555號事件審理中辯稱：「（問：買賣價金
        何人出的？）我的部分我出錢。（問：你如何付款？）
        起初先拿2、3百萬元，詳細數字不記得，尾款在代書處
        簽約時給付。（問：你付款之資金來源？）原土地所有
        權人經商負債，陸續向我借款所積欠。（你借錢給乙○○時，是如何給付？）乙○○的太太來向我拿的」（見
        該案二審卷第46、47頁）各等語，非惟與原告主張係因
        其妻向被告女兒即丁○○之妻阿美借款100 萬元，無法
        清償，故出賣系爭2 筆土地抵償欠款等情不符，且與買
        賣價金係由丁○○簽發3張合計360萬元支票支付乙節相
        違，亦與其辯稱係將現金交付丁○○，而由丁○○人存
        入支票存款帳戶，再簽發支票支付等語相矛盾，且被告
        亦未提出任何證據足以證明系爭買賣價金係其所支出，
        是被告所辯買賣價金之為其所出資云云，自非可採。
      4.是含系爭土地在內之2筆土地買賣價金均由丁○○出資
        支付，自應認丁○○出資之目的係為自己買受該2筆土
        地，系爭土地之真正買受人為丁○○而被告。
    (二)系爭675-2地號土地買賣契約之效力為何？原告請求被告
      塗銷系爭675-2地號土地所有權登記有無理由？
      1.系爭土地之買受人係丁○○，已如前述，雖由被告出面
        與原告簽訂系爭土地買賣契約，並以被告為系爭土地之
        移轉登記名義人，惟丁○○否認與被告間有信託契約存
        在，且被告亦未能舉證證明丁○○與被告間確有訂立信
        託契約之合意。此外，丁○○與被告間對於系爭土地究
        係何人占有使用，亦有所爭執，顯見其等間對於系爭土
        地應如何積極管理、使用或處分，並無約定，殊與信託
        之要件不合，充其量僅有消極信託關係存在。次查，系
        爭675- 2地號土地地目經編定為「旱」，有系爭土地所
        有權狀在卷可按，依修正前土地法第30條及土地登記規
        則第87條規定，應買人須具備自耕能力證明，而丁○○
        92年度訴字第690號事件起訴狀載明：「．．．經查，
        原告丁○○於民國72年8 月15日同時向乙○○先生購買
        台北縣八里鄉○○里○段渡船頭小段675 、675－2地號
        土地2 筆，因受限於農業發展條例，非有自耕農身分不
        得移轉旱地土地所有權之規定，由於原告丁○○非有自
        耕農身分，而被告丙○○於原告購買前開土地時，具有
        自耕農身分，故前開同時購買之2 筆土地中有關地目旱
        之大八里坌段渡船頭小段675- 2地號土地，即以被告丙○○為信託登記名義人，並由丙○○與乙○○訂立買賣
        契約書，但所有價金均由原告支付」等情 (見該案一審
        卷第7、8頁）等語，堪認丁○○向原告購買系爭675- 2
        地號土地時，係因該筆土地地目為旱，而其本身無自耕
        能力，依修正前土地法第30條第1 項規定，無法受讓系
        爭675- 2地號土地，為規避上開法律之限制，始以被告
        名義與第原告簽訂系爭675- 2地號土地應有部分2分之1
        之買賣契約書，並以被告為該系爭土地所有權應有部分
        2分之1之登記名義人，兩造間之消極信託即屬通謀虛偽
        意思表示之脫法行為而無效。
      2.次按「農地之買賣，承買人雖係無自耕能力之人，惟如
        約定由承買人指定登記與任何有自耕能力之第三人，或
        具體約定登記與有自耕能力之特定第三人，即非民法第
        246條第1項所定以不能之給付為契約之標的，固難認其
        契約為無效。惟若購買農地之承買人並無自耕能力，依
        修正前土地法第30條第1項規定，本不得取得農地所有
        權，竟借用第三人名義辦理所有權移轉登記，間接取得
        農地所有權，以逃避上開法律之限制，應屬脫法行為，
        自無加以保護之必要，仍應認該買賣農地契約為無效。
        」、「修正前土地法第30條規定，私有農地之移轉，其
        承受人以能自耕者為限，違反者，其所有權之移轉無效
        ，旨在貫徹耕者有其田之基本國策，發揮農地之作用，
        是以若於農地買賣契約中雖形式上合法的約明移轉登記
        予有自耕能力之第三人，但買受人之目的僅在於借用有
        自耕能力之他人名義取得產權，實質上並無使其真正取
        得農地從事耕作之意思，即係以迂迴之方法逃避土地法
        第30條之禁止規定，實為脫法行為，其買賣契約應屬無
        效。」最高法院87年度台上字第184 號、92年度台上字
        第777 號判決意旨亦足參照。經查，本件丁○○既係以
        被告名義與原告簽訂系爭土地買賣契約，並以被告為系
        爭土地之移轉登記名義人觀之，兩造間顯然有以被告名
        義辦理系爭土地所有權移轉登記之合意，是兩造間所成
        立者，應僅係單純借名登記之無名契約，即僅係丁○○
        將其出資買受之系爭土地，以買賣為原因移轉登記予被
        告名下而已，並無將系爭土地之管理、使用、處分權亦
        同時交由被告行使之意思，該契約著重者係兩造間之信
        任關係，核其性質應屬借名登記之無名契約，與委任契
        約雷同（最高法院91年台上字第1871號判決意旨參酌）
        。經查，本件丁○○向原告購買系爭地號土地時，既因
        該筆土地地目為旱，而其本身無自耕能力，依當時有效
        之土地法第30條第1 項規定，無法受讓系爭地號土地，
        為規避上開法律之限制，始以被告名義與原告簽訂系爭
        買賣契約書，並以被告為系爭土地所有權應有部分2分
        之1 之登記名義人，已如前述，則揆諸前開說明，兩造
        間借名登記之類似委任契約亦屬脫法行為，自無加以保
        護之必要，仍應認系爭675- 2地號土地所有權應有部分
        2分之1之買賣契約為無效。
      3.復按「私有農地所有權之移轉，其承受者以能自耕者為
        限，……違反前項規定者，其所有權之移轉無效，（修
        正前）土地法第30條第1項、第2項定有明文。被上訴人
        與訴外人陳忠正就系爭土地所訂立之買賣契約，因系爭
        土地之地目為田，而陳忠正不具有自耕能力，依上開規
        定，應屬無效。又系爭土地雖登記為上訴人所有，惟係
        因陳忠正無自耕能力，故以上訴人之名義而為之信託登
        記，此一信託登記，於登記時並無其他信託目的，則該
        登記僅屬消極信託，當難認為合法有效」有最高法院80
        年度台上字第2700號判決，附於本院卷第137 頁可參。
        查丁○○將系爭675- 2地號土地所有權應有部分2分之1
        登記為被告所有，於土地登記時，僅為規避當時有效之
        土地法第30條之法律限制，並無何信託目的，一如前述
        ，是該土地登記（物權行為）本身亦屬消極信託，當亦
        難認為合法有效。
  五、綜上各述，原告依民法第767 條物上請求權，請求被告塗
      銷系爭675- 2地號土地所有權應有部分2分之1所有權移轉
      登記，為有理由，應予准許。
  六、又本院認定原告依民法第767 條物上請求權據以請求即有
      理由，即無庸再就其不當得利返還請求權部分加以審酌。
      另本件事證已臻明確，兩造其餘攻擊防禦方法及舉證，核
      與判決結果不生影響，爰不一一論列，並此敘明。
  七、訴訟費用負擔之依據：民事訴訟法第78條。
中    華    民    國    95    年    5     月    30    日
                  民事第一庭  法  官  陳靜芬
以上正本證明與原本無異。
如對本判決上訴須於判決送達後20日內向本院提出上訴狀。
中    華    民    國    95    年    6     月    2     日
                              書記官  陳秀蘭


司法院資訊處製作；財團法人民間司法改革基金會備份。
